【裁判字號】    99,訴,521
【裁判日期】    990602
【裁判案由】    清償債務
【裁判全文】
臺灣臺北地方法院民事判決               99年度訴字第521號
原      告  乙○○
訴訟代理人  丁○○
被      告  台灣金聯資產管理股份有限公司
法定代理人  庚○○
訴訟代理人  甲○○
            丙○○
上列當事人間清償債務事件，本院於民國九十九年五月十二日言
詞辯論終結，判決如下：
    主  文
原告之訴駁回。
訴訟費用由原告負擔。
    事實及理由
一、查被告之法定代理人於本案訴訟進行中變更為庚○○，此有
    被告所提出之公司股份有限公司變更登記表及其董事會議事
    錄各一份在卷可稽，是其聲明承受訴訟，經核與民事訴訟法
    第一百七十條、第一百七十五條之規定相符，先予敘明。
二、按訴狀送達後，原告不得將原訴變更或追加他訴，但請求之
    基礎事實同一、擴張或減縮應受判決事項之聲明，不在此限
    ，民事訴訟法第二百五十五條第一項第二款、第三款定有明
    文。原告起訴主張其被繼承人林進益與訴外人己○○、戊○
    ○三人互為連帶保證人，向訴外人中華商業銀行股份有限公
    司（下稱中華銀行）分別借款新台幣（下同）四十萬元、五
    十四萬元及四十萬元，之後中華銀行將上開債權讓與被告，
    原告嗣後清償林進益及代償己○○之五十一萬元債務，詎被
    告竟於原告不知情之情形下同意免除戊○○之連帶保證債務
    ，原告爰本於民法第二百七十一條、二百七十六條之規定，
    主張被告應免除原告對於連帶保證債務人之平均分擔債務，
    即應返還原告二十五萬五千元，之後原告於本案訴訟程序進
    行中另改依不當得利之法律關係為請求權基礎，雖為被告所
    不同意，惟經核原告訴之變更之原因事實，與起訴主張之原
    因事實，兩者於社會事實上有共通性及關聯性，先後兩請求
    之主要爭點共通，而就原請求之訴訟資料及證據資料，得期
    待於後請求之審理予以利用，且不甚礙被告之防禦與訴訟之
    終結，揆諸上開法文之規定與說明，自應准許，併予敘明。
三、原告主張：
（一）己○○、戊○○及原告之被繼承人林進益等三人互為為連
      帶保證人，於民國八十八年八月十三日分別向中華商業銀
      行借款四十萬元、五十四萬及四十萬元，借款期間均自八
      十八年八月十六日起至九十三年八月十六日為止，詎三人
      屆期均未依約清償本息，中華商業銀行遂持己○○、敦啟
      德及林進益共同簽發之票面金額各為四十萬元之本票二紙
      向本院聲請本票裁定，經本院於九十年六月六日以九十年
      票字第二三八○八號裁定准許在案，於同年十月四日確定
      。中華商業銀行後於九十二年一月二十九日將上開三筆債
      權讓與被告，並於九十二年三月三十一日公告。
（二）林進益後於九十四年五月八日死亡，原告為其繼承人，於
      九十五年七月五日代償己○○至九十五年七月五日為止、
      積欠被告之本息債務共計五十一萬元，並取得由被告所出
      具之代償債務證明書，依據民法第二百八十一條之規定，
      原告已承受債權人之權利，並依法向債務人己○○及另一
      連帶保證人戊○○請求應對原告清償債務，然戊○○出具
      被告於九十五年一月十二日所出具之同意書，即被告業已
      免除戊○○對於己○○之上開連帶保證債務。被告既然已
      經免除戊○○之連帶保證債務，則依民法第二百七十一條
      、第二百八十條及第二百七十六條規定，戊○○所應分擔
      之連帶保證責任，被告即不得再對原告主張，惟被告竟對
      原告為全額之請求。是被告前受領原告代償債務逾二分之
      一即二十五萬五千元部分，為無法律上原因而受有利益，
      致原告受有損害，屬不當得利，應予返還。
（三）綜上，原告爰本於民法第一百七十九條規定，為訴之聲明
      ，並求為判決：被告應給付原告二十五萬五千元，及自民
      國九十五年七月六日起至清償日止，按年息百分之五計算
      之利息。
四、被告辯稱：
（一）戊○○前於九十五年一月三日匯款七十萬元予被告，以清
      償其為主借款人之貸款債務及其擔任連帶保證人之部分債
      務各五萬元，被告乃就戊○○為借款債務人之部分開具債
      務清償證明書，並就連帶保證債務部分開具同意書，免除
      戊○○對於己○○、林進益之借款債務之連帶保證責任。
（二）原告雖主張被告免除對於戊○○之連帶保證責任，林進益
      之連帶保證債務應減縮至二分之一即二十五萬五千元，惟
      按連帶債務，為數個保證人乃同時對債權人各負全部給付
      之責，債權人亦得同時或先後，對保證人當中之一人或數
      人，為全部或一部之請求。林進益與戊○○皆為己○○之
      連帶保證人，屬民法第二百七十二條之連帶債務，對債權
      人即被告各負全部給付之責，原告給付被告五十一萬元乃
      其與被告間保證契約之履行，至原告與戊○○間連帶債務
      關係之比例分擔，乃其相互間之內部關係，原告依民法第
      二百八十條之規定，主張林進益之連帶保證債務應同為二
      分之一，並非有據。
（三）況連帶責任之免除與連帶債務之免除不同，連帶債務之免
      除係指債務之全部免除，而連帶責任之免除，僅係對連帶
      債務人中之特定債務人，免除其與其他債務人連帶履行全
      部債務之義務。而連帶保證契約乃各自獨立之複數契約，
      具有相對性，被告就其中一連帶保證人即戊○○免除其保
      證責任，乃基於契約自由，並不對他連帶保證人生效，故
      原告不得因此免責。
（四）此外，依連帶保證之法理，債權人本可對債務人中之一人
      或數人，或其全體，同時或先後請求全部或一部之給付。
      己○○既然並未依約清償借款，被告自得向連帶保證人請
      求全部債務之給付，並非不當得利。而依民法第七百四十
      九條之規定，原告仍得對己○○求償全部所代償之金額即
      五十一萬元，因此被告對戊○○免除保證責任，並未侵害
      原告之財產權。
（五）綜上所述，被告免除戊○○之連帶保證責任，對原告並不
      生效力，原告不得據以主張依民法第二百七十六條同免責
      任，就原告所給付之五十一萬元，被告係本於債權人之地
      位受領，並無不當得利，原告訴請被告返還其中二十五萬
      五千元，為無理由。被告為此為答辯聲明並求為判決：原
      告之訴駁回，如受不利判決，願供擔保請准宣告免為假執
      行。
五、首查，原告主張己○○、戊○○及原告之被繼承人林進益等
    三人互為連帶保證人，於民國八十八年八月十三日分別向中
    華商業銀行借款四十萬元、五十四萬及四十萬元，詎三人屆
    期均未依約清償本息，中華商業銀行遂持己○○、敦啟德及
    林進益共同簽發之票面金額各為四十萬元之本票二紙向本院
    聲請本票裁定，經本院於九十年六月六日以九十年票字第二
    三八○八號裁定准許在案，中華商業銀行後將上開三筆債權
    讓與被告，林進益後於九十四年五月八日死亡，原告為其繼
    承人，於九十五年七月五日代償己○○至九十五年七月五日
    為止、積欠被告之本息債務共計五十一萬元，並取得由被告
    所出具之代償債務證明書，同時，被告亦出具同意書，免除
    戊○○之上開連帶保證債務等情事，為被告所不爭執，並有
    原告所提出之林進益除戶資料（原證一）、九十二年三月三
    十一日刊登公告（原證二），原告之代償證明書（原證四）
    、被告免除戊○○之連帶保證債務同意書（原證五）、己○
    ○之借據（原證九）、本院九十年票字第二三八零八號裁定
    （原證十一）各一份為證，先予確認。
六、其次，原告主張其為己○○之連帶保證人，業已代償己○○
    之五十一萬元債務，戊○○亦為連帶保證人，被告既然免除
    戊○○之連帶保證責任，依據民法第二百七十一條、二百七
    十六條之規定，應同時免除對林進益應平均分擔之債務即二
    十五萬五千元，而本於不當得利之法律關係請求被告返還二
    十五萬五千元，然為被告所不承認，並以前揭情事資為抗辯
    。
七、按數人負同一債務，明示對於債權人各負全部給付之責任者
    ，為連帶債務。連帶債務之債權人，得對於債務人中之一人
    或數人或其全體，同時或先後請求全部或一部之給付。民法
    第二百七十二條第一項、第二百七十三條有明文規定。查林
    進益與戊○○係就己○○對於被告之債務負連帶保證責任，
    前已確認，則依據上開法文之規定，林進益、戊○○及己○
    ○等三人，就己○○對於被告之債務，均應負連帶責任，換
    言之，被告本於債權人之地位，得向林進益、戊○○與己○
    ○中之一人或數人或全部，同時，或先後請求全部或一部之
    清償，應甚為明確。是原告主張林進益所負之債務，其性質
    為民法第二百七十一條所規範之可分之債，林進益與戊○○
    應平均分擔債務，即各自負擔二分之一，尚有未洽，應先予
    釐清。次按連帶責任之免除與連帶債務之免除不同，後者為
    債務之全部免除，前者僅對連帶債務人中之特定債務人，免
    除其與其他債務人連帶履行全部債務之義務。亦即債權人將
    該債務人之債務，限制於其所負擔部分之意思表示，該債務
    人自債權人為意思表示後，僅對債權人負擔其應負擔部分之
    債務；其他未受免除連帶之債務人依然負全部給付之責任，
    未享受任何利益，亦即僅生相對之效力，無民法第二百七十
    六條規定之適用，此有最高法院八十四年台上字第二四二九
    號判決意旨參照。是原告主張被告既然免除戊○○之連帶保
    證債務，則林進益之連帶保證債務於二分之一內亦應同時被
    免除等語，揆諸上開法文之規定與裁判要旨之闡釋，應屬無
    據。
八、再查，依據己○○之放款借據與本院九十年度票字第二三八
    零八號民事裁定所示，己○○尚未清償之債務本金為三十六
    萬一千八百零五元，以約定之年息百分之八點七五計算，自
    八十九年三月十六日起至九十五年七月六日止，本息共計為
    五十六萬一千四百四十元【計算式：36 1,805×（1＋8.75%
    ×6.3年）＝561,439.9】，被告於扣除戊○○所代償之五萬
    元後，債務尚餘五十一萬一千四百四十元，依民法第二百七
    十二條規定，被告自得請求原告就上開五十一萬一千四百四
    十元債務負清償之責，原告前本於林進益之繼承人與己○○
    上開債務連帶保證人之地位，給付被告五十一萬元，被告本
    於債權人之地位受領上開給付，自無不當得利可言。
九、綜上所述，原告本於不當得利之法律關係，就原告所給付之
    五十一萬元，請求被告返還其中二十五萬五千元，及自民國
    九十五年七月六日起至清償日止，按年息百分之五計算之利
    息，為無理由，應予駁回。
十、本案事證已臻明確，兩造其餘主張與攻擊防禦方法經核均與
    本案判決結果無影響，爰不一一予以審酌，併予敘明。
據上論結，本件原告之訴為無理由，依民事訴訟法第七十八條，
判決如主文。
中    華    民    國    99    年    6     月    2     日
                  民事第四庭    法  官  匡偉
以上正本係照原本作成
如對本判決上訴，須於判決送達後二十日內向本院提出上訴狀
中    華    民    國    99    年    6     月    2     日
                                書記官  巫玉媛

司法院資訊處製作；財團法人民間司法改革基金會備份。
